【裁判字號】    99,台上,426
【裁判日期】    990121
【裁判案由】    違反公職人員選舉罷免法
【裁判全文】
最高法院刑事判決              九十九年度台上字第四二六號
上  訴  人  甲○○○
選任辯護人  陳世煌律師
            黃俊昇律師
上列上訴人因違反公職人員選舉罷免法案件，不服台灣高等法院
台中分院中華民國九十八年十月三十日第二審更審判決（九十八
年度選上更(一)字第一七四號，起訴案號：台灣彰化地方法院檢察
署九十七年度選偵字第二五、二六、三０、三二、三三、四五、
四七號），提起上訴，本院判決如下：
    主  文
原判決撤銷，發回台灣高等法院台中分院。
    理  由
本件原判決認定上訴人甲○○○有如其事實欄所載之犯行，而撤
銷第一審關於該部分之科刑判決，改判仍論處上訴人共同對於有
投票權之人，交付賄賂，而約其投票權為一定之行使罪刑，固非
無見。
惟查：(一)、被告以外之人於審判外之言詞或書面陳述，除法律有
規定者外，不得作為證據，刑事訴訟法第一百五十九條第一項定
有明文。而所謂法律有規定者，即包括同法第一百五十九條之一
至同條之五所規定傳聞證據具有證據能力之例外情形。故如欲採
被告以外之人於審判外之言詞，即如警詢或檢察官偵查中之言詞
為證據時，須符合法律所規定之例外情形，方得認其審判外之陳
述有證據能力，並於判決中說明其符合傳聞證據例外可信之情況
及心證理由，否則即有違證據法則及判決不備理由之違法。本件
原判決採納證人許朝淵於警詢之供詞為論處上訴人犯罪之部分依
據（見原判決第十五頁倒數第二行以下至第十六頁第八行）。然
前揭證據係屬被告以外之人於審判外之言詞陳述，為傳聞證據，
稽之原審筆錄，上訴人及其辯護人引用第一審之陳述，已爭執該
警詢陳述之證據能力（見原審更(一)卷第四四頁背面，第一審卷(二)
第十三頁），原判決竟謂上開具傳聞性質之證言，經上訴人及其
辯護人於原審未爭執為本案證據，審酌該陳述作成時之情況，無
違法之情形，以之作為證據為適當，依刑事訴訟法第一百五十九
條之五規定，有證據能力等旨（見原判決第十頁五），有與卷內
資料不相適合之違法。(二)、公職人員選舉罷免法第九十九條第一
項所規定之投票行賄罪，以對於具有投票權之人，行求、期約或
交付賄賂或其他不正利益，而約其不行使投票權或為一定之行使
者為構成要件。其行求、期約、交付行為，係屬階段行為。交付
賄賂階段，除行賄者有實行交付賄賂行為外，因對收受賄賂者，
刑法第一百四十三條有投票受賄罪之處罰規定，二者乃必要共犯
中之對向犯，以二個以上之行為者，彼此相互對立之意思經合致
而成立犯罪，雖不以收受者確已承諾，或進而為一定投票權之行
使為必要，仍須於行賄人交付賄賂或其他不正利益時，受交付者
對其交付之目的已然認識而予收受，行賄者交付賄賂或其他不正
利益之犯行始克成立。故有罪判決之事實，對行為人賄賂對象是
否具有投票權？有投票權之人就行賄者所交付賄賂之目的有無認
識？是否基於受賄之意思而收受不正利益或賄賂等關乎犯罪構成
要件之事項，自應於事實欄明白認定，並於理由內詳為敘明所憑
之證據及其認定之理由，方為適法。(1)本件原判決認定上訴人與
共同被告陳榮騫、林鎌浚（均經判處罪刑確定）基於為中華民國
第七屆立法委員選舉彰化縣第一選區候選人陳進丁賄選之犯意聯
絡，由林鎌浚自行出資新台幣（下同）十萬元，推由上訴人或陳
榮騫，於原判決附表（下稱附表）一編號1.至6.所示時、地，以
每票五百元之代價，交付所示款項予該選區之有投票權人馬振聲
、許萬全、黃許錦春、馮陳咿伶、許朝淵、黃鳳蘭（均經判處罪
刑確定）等人，並請渠等轉交賄款予戶內其他有投票權之人，而
約定投票圈選候選人陳進丁，就投票權為一定之行使等情。但理
由內就馬振聲等人是否俱為有投票權之人，未說明憑以認定之證
據及理由，自有判決不備理由之違法。(2)原判決認定上訴人有交
付賄款予具有投票權之許萬全、黃鳳蘭，而約定其等投票予陳進
丁，就投票權為一定之行使之犯行。固於理由內說明依憑許萬全
、黃鳳蘭於警詢、偵查之證詞為上訴人犯罪之部分論據（見原判
決第十四頁(二)2.、第十六頁2.）；然稽之原判決所採憑該二人之
證述內容，縱屬實情，均止於證明有收受上訴人或陳榮騫交付之
款項，無一言及有約定投票予陳進丁（見原判決第十四頁(二)2.、
第十六頁2.），似無從憑認渠等對上訴人交付款項之目的有所認
識，而得執為上訴人有此部分賄選之佐證；原判決未為調查審認
，逕採納許萬全、黃鳳蘭之證詞，認定上訴人有此部分賄選之犯
行，自有未合。(三)、有罪之判決書，須將認定之犯罪事實詳記於
事實欄，然後於理由內逐一說明其所憑之證據及其認定之理由，
以使事實與理由兩相一致，方為合法。倘事實欄已有敘及，而理
由內未加說明，為理由不備，理由內已為說明，而事實欄無此記
載，則理由失其依據，其判決當然違法。原判決並未認定上訴人
於所載時間，尚有交付賄款予附表二所載之陳尤罔、李顏阿花、
陳國通及附表三之林雪霞、李秀束等人，約定渠等同為投票圈選
陳進丁之一定行使等情，理由內亦說明不能證明上訴人有此部分
之犯罪，因與起訴成罪部分具集合犯之實質一罪關係，不另為無
罪諭知等旨（見原判決第二八頁以下不另為諭知無罪部分）；惟
竟又說明上訴人於警詢時，關於向陳尤罔、李顏阿花、陳國通賄
選之自白供述具任意性（見原判決第四頁第五行以下），併援引
上訴人如何賄選陳尤罔等人之警詢供述為其論罪之部分論據（見
原判決第十一頁倒數第七行以下、第十二頁第十一行），致理由
失其依據，同非適法。以上或為上訴意旨所指摘，或屬本院得依
職權調查之事項，應認原判決有撤銷發回更審之原因。原判決不
另為諭知無罪部分，基於審判不可分之原則，應併予發回。
據上論結，應依刑事訴訟法第三百九十七條、第四百零一條，判
決如主文。
中    華    民    國  九十九  年    一    月  二十一  日
                      最高法院刑事第十一庭
                          審判長法官  石  木  欽
                                法官  洪  佳  濱
                                法官  韓  金  秀
                                法官  段  景  榕
                                法官  周  煙  平
      本件正本證明與原本無異
                                      書  記  官
中    華    民    國  九十九  年    一    月  二十六  日
                                                      ｓ

司法院資訊處製作；財團法人民間司法改革基金會備份。
